【裁判字號】    98,訴,214
【裁判日期】    981111
【裁判案由】    拆屋還地等
【裁判全文】
臺灣臺中地方法院民事判決               98年度訴字第214號
原      告  庚○○
訴訟代理人  黃翊芳律師
複代理人    陳佩吟律師
            己○○
被      告  乙○○
上列當事人間請求拆屋還地事件，本院於民國98年10月14日言詞
辯論終結，判決如下：
    主  文
被告應將坐落於臺中縣神岡鄉○○○段二八○之七地號上之如附
圖所示280之7A部分，面積二平方公尺之二樓磚造房屋拆除，並
將上開土地返還原告及其他全體共有人。
訴訟費用由被告負擔千分之五，餘由原告負擔。
本判決得假執行；如被告以新台幣壹萬貳仟元為原告預供擔保後
，得免為假執行。
    事實及理由
壹、程序方面：
一、按「訴狀送達後，原告不得將原訴變更或追加他訴。但有下
    列各款情形之一者，不在此限：二、請求之基礎事實同一者
    。三、擴張或減縮應受判決事項之聲明者。」民事訴訟法第
    255條第1項第2款、第3款定有明文。又「原告於判決確定前
    ，得撤回訴之全部或一部。但被告已為本案之言詞辯論者，
    應得其同意。訴之撤回應以書狀為之。但於期日，得以言詞
    向法院或受命法官為之。以言詞所為訴之撤回，應記載於筆
    錄，如他造不在場，應將筆錄送達。訴之撤回，被告於期日
    到場，未為同意與否之表示者，自該期日起；其未於期日到
    場或係以書狀撤回者，自前項筆錄或撤回書狀送達之日起，
    十日內未提出異議者，視為同意撤回。」同法第262條亦有
    明文規定。本件原告起訴時，訴之聲明為：(一)被告丙○○
    、戊○○、乙○○、甲○○及丁○○，應將坐落於臺中縣神
    岡鄉○○○段280-7地號（以下簡稱系爭土地）上如起訴狀
    之附圖編號所示1部分，面積370.22平方公尺之鋼骨架鐵皮
    屋拆除，並將土地返還原告及共有人全體。暨應連帶給付原
    告新臺幣（下同）25, 589元，及自起訴狀繕本送達之翌日
    起至清償日止，按年息5%計算之利息；暨自起訴狀繕本送達
    之翌日起至返還土地止，每月連帶給付原告1,066元。（二
    ）被告乙○○應將系爭土地上之如起狀之附圖編號2部分，
    面積4.32平方公尺之二樓磚造房屋拆除，並將土地返還原告
    及共有人全體。嗣經原告於民國（下同）98年5月20日，言
    詞辯論期日，當庭撤回第1項聲明，並更正第2項聲明為：被
    告乙○○應將系爭土地上之如複丈成果圖所示編號280之7A
    部分，面積2平方公尺之二樓磚造房屋拆除，並將土地返還
    原告及共有人全體。經核原告上開訴之聲明變更，是減縮應
    受判決事項之聲明，其上開訴之撤回部分，被告戊○○等人
    均同意原告所為訴之撤回，核與前開法條規定相符，自應予
    准許。
貳、實體方面：
一、原告主張：坐落於臺中縣神岡鄉○○○段280-7地號土地（
    以下簡稱系爭土地），為原告與他人所共有，面積為760平
    方公尺（起訴狀誤載為138平方公尺），原告所有權應有部
    分為三分之一，係原告於97年8月21日，拍賣取得，並於97
    年8 月29日，辦理所有權移轉登記；嗣原告於取得系爭土地
    後，至系爭土地現場查看，發現系爭土地遭被告所有之建物
    （即門牌號碼為臺中縣神岡鄉○○路257之3號未辦保存登記
    之2樓磚造房屋建物）無權占用如附圖所示280之7A部分（面
    積2 平方公尺），被告乙○○未經原告及共有人全體同意，
    而越界建築於原告及其他共有人所有之土地，已無權占有並
    妨害原告及其他共有人上開土地之所有權，原告依民法第
    767條規定，訴請被告拆屋還地等語。並聲明：被告應將坐
    落於系爭土地上如複丈成果圖所示280之7A部分之2樓磚造房
    屋（面積2平方公尺）拆除，並將該部分土地返還予原告及
    共有人全體。且陳明：原告願供擔保，請准宣告假執行。
二、被告則以：系爭2樓磚造房屋興建測量時，並未占用到原告
    系爭土地，況被告所有之系爭2樓磚造房屋，經測量僅越界
    建築而占用到原告所有之系爭土地2平方公尺面積，相較於
    系爭土地之總面積760平方公尺，被告所使用部分，其對原
    告及其他共有人於利用系爭土地時可能造成之影響，實為相
    當輕微，但對被告而言，如將系爭2樓磚造房屋占用系爭土
    地部分拆除返還，將嚴重影響系爭2樓磚造房屋之建築結構
    ，並危及被告之居住安全，亦有礙於系爭2樓磚造房屋之經
    濟效益，則原告請求被告拆屋還地之權利行使，其所得利益
    極少，且造成被告之損失極大，實非不得視為以損害他為為
    主要目的，並屬權利之濫用，而應予駁回原告上開拆屋還地
    之請求等語，資為抗辯。並聲明：原告之訴及假執行之聲請
    均駁回。且陳明：如受不利判決，願供擔保請准宣告免假執
    行。
三、本件經兩造協商簡化爭點，就下列事實不為爭執，本院自得
    採為判決之基礎：
（一）系爭土地所有權應有部分三分之一，為原告於97年8月21
      日，經由法院拍賣取得，並於97年8月29日，移轉登記完
      畢。
（二）被告在系爭土地上如附圖所示編號280-7A部分，面積2 平
      方公尺土地上，設置2樓磚造房屋。
四、按所有人對於無權占有或侵奪其所有物者，得請求返還之。
    對於妨害其所有權者，得請求除去之。有妨害其所有權之虞
    者，得請求防止之。民法第767條第1項定有明文。又各共有
    人對於第三人，得就共有物之全部為本於所有權之請求。但
    回復共有物之請求，僅得為共有人全體之利益為之。民法第
    821條亦定有明文。本件原告主張前述被告興建之系爭2樓磚
    造房屋有占用系爭土地之面積如附圖（即台中縣豐原地政事
    務所98年3月27日製作之土地複丈成果圖）所示編號280-7A
    部分，共計2平方公尺之事實，業經本院於98年3月27日，履
    勘現場，製有現場勘驗筆錄一份，並囑託台中縣豐原地政事
    務所測量，繪製複丈成果圖一份，在卷可稽，且有原告所提
    土地登記謄本、照片各一份可參，並為被告不爭執，自堪信
    為真實。按被告在原告共有之系爭土地上，未經原告同意占
    用如附圖所示編號280- 7A部分（面積2平方公尺），設置房
    屋，被告無權占有原告之所有物，原告自得依前述民法767
    條、第821條規定，請求被告將該占用之部分拆除，並返該
    無權占有部分之土地予原告及其他共有人，是原告請求被告
    拆屋還地，於法有據。至於被告抗辯原告拆屋還地之請求有
    權利濫用之處云云，惟按「權利之行使，不得違反公共利益
    或以損害他人為主要目的。」固為民法第148條第1項所明文
    規定。次按「查權利之行使，是否以損害他人為主要目的，
    應就權利人因權利行使所能取得之利益，與他人及國家社會
    因其權利行使所受之損失，比較衡量以定之。倘其權利之行
    使，自己所得利益極少而他人及國家社會所受之損失甚大者
    ，非不得視為以損害他人為主要目的，此乃權利社會化之基
    本內涵所必然之解釋。」（最高法院71年臺上字第737號判
    例要旨參照）。查被告所有上開2樓磚造房屋建占用系爭土
    地之測量結果，占用系爭土地之面積為2平方公尺，有台中
    縣豐原地政事務所土地複丈成果圖1紙在卷可憑，按原告訴
    請被告拆除者，其面積僅為2平方公尺，所欲拆除者為牆角
    之部分，亦經本院履勘現場所查明，並有現場照片在卷可參
    ，縱加以拆除，其拆除後亦不致影響主體建物之結構安全。
    是相較於兩造之損益得失，尚難認原告依法訴請被告拆屋還
    地，係以損害他人為主要目的。由是，被告抗辯原告提起本
    訴，顯屬權利濫用，依法應予禁止云云，自無可採。
五、綜上所述，被告既權占用原告共有之土地，原告本得依前述
    之所有權物上請求權，訴請被告拆屋還地，從而，原告依民
    法第767條、第821條之規定，訴請被告應將坐落於臺中縣神
    岡鄉○○○段二八○之七地號上之如附圖一所示280之7A部
    分，面積二平方公尺之二樓磚造房屋拆除，並將上開土地返
    還原告及其他全體共有人，為有理由，應予准許。
六、本判決為所命給付之價額未逾50萬元之判決，爰依職權為假
    執行之宣告，被告陳明願供擔保請准宣告免為假執行，經核
    無不符，爰酌定相當擔保金，併准許之。
七、本件判決之基礎已臻明確，兩造其餘攻擊防禦方法及舉證，
    核與判決無影響，毋庸一一論列，併此敘明。
八、末按，原告撤回其訴者，訴訟費用由原告負擔。民事訴訟法
    第83條第1項前段定有明文。本件原告就其撤回部分訴訟及
    縮減聲明部分，依上開規定應負擔其訴訟費用，併此敘明。
參、訴訟費用負擔及假執行宣告依據：民事訴訟法第78條、第83
    條第1項前段、第389條第1項第5款、第392條第2項、第3項
    。
中    華    民    國    98    年    11    月    11    日
                        民事第四庭  法  官  王金洲
以上正本係照原本作成
如對本判決上訴，須於判決送達後20日內向本院提出上訴狀
中    華    民    國    98    年    11    月    11    日
                                    書記官  魏愛玲


司法院資訊處製作；財團法人民間司法改革基金會備份。
